---
title: "Evolução do volume de vendas de Veículos, motocicletas, partes e peças no Espírito S"
author: "Maria Amélia Santiago Ataide"
format: html
editor: visual
lang: pt-br
---

```{r setup, echo=FALSE}
knitr::opts_chunk$set(warning = FALSE, message = FALSE)
```

#### 1 Indrodução

O comércio de *Veículos, motocicletas partes e peças* detém o maior peso na estrutura do comércio varejista do Espírito Santo. Em 2020, o atividade *Comércio e reparação de veículos, automotores e motociclets*, respondeu sozinha por 15,2% do Valor Adicionado Bruto do Espírito Santo.[^1] Assim, acompanhar a comportamento deste setor é importante para compreensão do desempenho da economia capixaba. Isso posto, o presente exercício objetivo criar uma visualização da evolução das vendas de *Veículos, motocicletas, partes e peças*, no estado. Para tanto, foram utilizados dados da Pesquisa Mensal de Comércio (PMC) do Instituto Brasileiro de Geografia e Estatística (IBGE).

[^1]: [IJSN (2022)](https://ijsn.es.gov.br/publicacoes/cadernos/pib-estadual)

#### 2 Pacotes

```{r pacotes}
if(!require(pacman, quietly = T)) install.packages("pacman")
pacman::p_load(sidrar, tidyverse, tidytable, scales)
```

#### 3 Importação e manipulação

```{r importacao}
tab8189 <-
  "/t/8189/n3/32/v/all/p/all/c11046/all/d/v11706%205,v11707%205,v11708%201,v11709%201,v11710%201,v11711%201" %>%
  sidrar::get_sidra(api = .)
```

Os dados importados através da API do [SIDRA/IBGE](https://sidra.ibge.gov.br/tabela/8189), são armazenados pelo `R` em objeto da classe `data.frame`, que neste caso contém `r nrow(tab8189)` linhas e `r ncol(tab8189)` colunas.

```{r}
dplyr::glimpse(tab8189)
```

Algumas destas variáveis são irrelavantes para a análise e, portanto, foram excluídas do *dataset*. Outras transformadas e/ou renomeadas.

```{r}
dados <- 
  tab8189 |> 
  janitor::clean_names() |> 
  dplyr::select(
    mes_codigo,
    tipos_de_indice,
    variavel,
    valor
  ) |>
  dplyr::mutate(
    mes_codigo = lubridate::ym(mes_codigo)
  ) 
```

```{r}
dplyr::glimpse(dados)
```

#### 4 Visualização

```{r}
 dados |>
  dplyr::filter(variavel == unique(variavel)[6]) |>
  dplyr::mutate(tipos_de_indice = dplyr::case_when(
    tipos_de_indice == unique(tipos_de_indice)[1] ~ "Receita",
    tipos_de_indice == unique(tipos_de_indice)[2] ~ "Volume"
  )
  ) |> 
  tail(120) |>
  ggplot2::ggplot(aes(
    mes_codigo, 
    valor, 
    color = tipos_de_indice
  )) +
  geom_line(linetype = "dashed") +
  ggplot2::geom_point(shape = 21) +
  ggplot2::geom_hline(
    yintercept = 0, 
    linetype = "dashed", 
    color = "grey"
  ) +
  ggplot2::scale_x_date(
    breaks = scales::breaks_width("1 month"),
    labels = scales::label_date(format = "%b-%Y")
  ) +
  ggplot2::theme(
    axis.text.x = element_text(angle = 270, size = 7.5),
    legend.position = "bottom",
    legend.title = element_blank(),
    panel.background = element_blank(),
    axis.line = element_line(),
  ) + 
  ggplot2::labs(
    x = "",
    y = "Variação (%) acumulada em 12 meses",
    caption = "Fonte: Sidra/IBGE",
    title = "Veiculos, motocicletas, partes e peças",
    subtitle = "Receita nominal e Volume de vendas"
  )
```

#### 5 Breve análise do gráfico

O gráfico acima permite obesrvar que, no indicador acumulado em 12 meses, houve uma convergência entre o comportamento do volume de vendas e da receita nominal durante a maior parte do período em tela. A partir do final de 2020 e ínicio de 2021, ocorre um descolamento entre receita e volume. Isso pode estar associada à valorização dos veículos, em razão do aumento dos recursos tecnológicos disponibilizado por eles, bem como a escassez dos semicondutores utilizados em sua fabricação. Ainda assim, o segmento apresentou ampliação no volume de vendas. Por fim, cabe destacar que a atividade permaneceu majoritariamente no campo positivo ao longo da série. Os resultados negativos demonstrados pelo setor ocorreram durante vários meses de 2020 e começo de 2021. Em 2022, o volume de vendas voltou a registrar queda, enquanto a receita nominal parece ter estacionado em patamar positivo.